ACORDAO-COMPLETO-2354728

ACÓRDÃO 8842/2019 ATA 32/2019 - PRIMEIRA CÂMARA

VISTOS, relatados e discutidos estes autos de atos de concessão de aposentadoria emitidos pela Fundação Nacional de Saúde; 
ACORDAM os Ministros do Tribunal de Contas da União, reunidos em sessão da Primeira Câmara, diante das razões expostas pelo relator, em: 
9.1. considerar legal e conceder registro ao ato de concessão de aposentadoria de Luiz Angelo Defeo;
9.2. considerar ilegal e recusar o registro ao ato de alteração da aposentadoria de Helena Barreto da Rocha, sem determinar alteração nos proventos em vista de sentença judicial exarada no âmbito do processo 95.0019595-0/JF-DF, transitada em julgado;
9.3. determinar à Fundação Nacional de Saúde, com fundamento no art. 45 da Lei 8.443/1992, que:
9.3.1. dê ciência a Helena Barreto da Rocha desta deliberação e encaminhe ao TCU, no prazo de trinta dias, comprovante da data de ciência pela inativa, nos termos do art. 4º, § 3º, da Resolução-TCU 170/2004; 
9.3.2. inclua a rubrica judicial referente à incorporação de função trabalhada em outros poderes (no valor de R$ 2.063,45) no cálculo da média das maiores remunerações que compõe a base de contribuições de Luiz Angelo Defeo, conforme previsto no art. 1º da Lei 10.887/2004 c/c artigo 40, §1º, inciso II, da Constituição Federal.

Atos de concessão de aposentadoria.

Primeira Câmara

Fundação Nacional de Saúde.

3. Interessados/Responsáveis:
3.1. Interessados: Helena Barreto da Rocha (XXX.333.454-XX); Luiz Angelo Defeo (XXX.596.176-XX).

13.1. Ministros presentes: Benjamin Zymler (na Presidência), Walton Alencar Rodrigues (Relator) e Bruno Dantas.
13.2. Ministros-Substitutos presentes: Augusto Sherman Cavalcanti e Weder de Oliveira.

WALTON ALENCAR RODRIGUES

Adoto, como relatório, a instrução da Secretaria de Fiscalização de Pessoal (peças 27-28) , que contou com a anuência do MPTCU, representado pelo Procurador Júlio Marcelo de Oliveira (peça 29) :
INTRODUÇÃO
1. Trata-se de atos de concessão de aposentadoria de Helena Barreto da Rocha (alteração) e Luiz Angelo Defeo (inicial) , ex-servidores da Fundação Nacional de Saúde.
2. Os atos foram submetidos, para fim de registro, à apreciação do Tribunal de Contas da União (TCU) , de acordo com o art. 71, inciso III, da Constituição Federal. O cadastramento e a disponibilização ao TCU ocorreram por intermédio do Sistema de Apreciação e Registro de Atos de Admissão e Concessões (Sisac) , na forma dos arts. 2º, caput e incisos I a VI, e 4º, caput, da Instrução Normativa - TCU 78/2018.
HISTÓRICO
3. Em consulta aos atos Sisac autuados no presente processo identificou-se a averbação de 8 anos e 13 dias de tempo de serviço rural na concessão de Helena Barreto da Rocha. Tal averbação integralizou os proventos da inativa.
4. Ressalte-se que o ato inicial da interessada (n. Sisac 10486305-04-2000-000026-1) foi julgado legal pelo Acórdão 1166/2008-TCU-Primeira Câmara, de relatoria do Ministro Guilherme Palmeira, e não continha averbação de período rurícola. 
5. Quanto ao ato de Luiz Angelo Defeo, em análise preliminar não foram identificadas irregularidades que demandassem diligência ou oitiva.
6. Ato contínuo, de forma a sanear os autos, foi encaminhada diligência à jurisdicionada para que:
a) com o auxílio do INSS se pronunciasse a respeito da legitimidade da Certidão de Tempo de Serviço da ex-servidora Helena Barreto da Rocha, relativamente ao tempo de serviço rural; e
b) informasse se foram recolhidas, ou não, as respectivas contribuições previdenciárias.
7. Em resposta foram encaminhados os Ofícios 344 Cgerh/Deadm/Funasa (peça 6) , contendo em anexo cópia da Certidão de Tempo de Serviço da interessada, e 439 Cgerh/Deadm/Funasa (peça 7) informando que não houve recolhimento da contribuição previdenciária relativa ao período rurícola em tela.
8. Considerando que a averbação de tempo de serviço rural da interessada só seria regular em caso de recolhimento da respectiva contribuição previdenciária, além do fato de que seu ato de concessão deu entrada neste Tribunal há mais de cinco anos, fez-se necessário oportunizar o contraditório e a ampla defesa da inativa, nos termos do Acórdão 587/2011-TCU-Plenário, da relatoria do Ministro Valmir Campelo, conforme oitiva acostada à peça 9. 
9. Devidamente notificada (peça 12) , a ex-servidora apresentou sua defesa, que foi juntada como peça 13.
EXAME TÉCNICO
Ato de Helena Barreto da Rocha
10. Conforme exposto anteriormente, identificou-se a averbação de tempo de serviço rural (8 anos e 13 dias) no ato da interessada.
11. Em relação a esta averbação, o Tribunal já pacificou sua jurisprudência em 29/2/2012, por meio do Acórdão 414/2012-TCU-Plenário, de relatoria do Ministro Augusto Nardes, que aprovou o Enunciado 268 da Súmula da Jurisprudência do TCU nos seguintes termos:
O tempo de atividade rural somente poderá ser averbado para fins de aposentadoria no serviço público se recolhidas as respectivas contribuições previdenciárias na época própria ou, posteriormente, de forma indenizada.
12. A jurisdicionada, em resposta à diligência (peça 7) , informou que não foram recolhidas as contribuições previdenciárias sobre o período rurícola.
Resposta à oitiva
13. Em sua defesa (peça 13) , a interessada alegou que a averbação se encontra amparada por sentença judicial de n. 103/00 (anexada à defesa) , a qual afirma que o recolhimento da contribuição estaria dispensado pois o período averbado é anterior à vigência da Lei 8.213/91, consoante o artigo 55, §2º deste dispositivo legal.
14. Consultando-se a sentença supramencionada (peça 13, p. 2-10) , verificou-se que a magistrada afastou a necessidade de recolhimento de contribuição previdenciária sobre tempo de serviço rural amparando-se no artigo 55, §2º, da Lei 8.213/91, que dispõe que:
§ 2º O tempo de serviço do segurado trabalhador rural, anterior à data de início de vigência desta Lei, será computado independentemente do recolhimento das contribuições a ele correspondentes, exceto para efeito de carência, conforme dispuser o Regulamento. (grifo nosso) 
15.	A princípio, tal decisão não seria suficiente para impedir a cobrança do tributo no caso de contagem recíproca de tempo de serviço – caberia apenas na situação de aposentadoria pelo RGPS. Entretanto, a decisão exarada também garantiu a contagem recíproca desse período, nos seguintes termos (peça 13, p. 7) :
 (...) a autora comprovou o tempo de serviço rural, em regime de economia familiar, dos 14 aos 22 anos, permitindo a contagem do tempo nos termos do art. 94 da Lei 8.213/91. (grifo nosso) 
16.	O artigo 94 da citada Lei trata da obrigatoriedade de compensação financeira entre os diferentes sistemas de previdência social no caso de contagem recíproca de tempo de serviço.
17. A sentença foi mantida no Tribunal Regional Federal da 1ª Região (peça 17) e o processo 95.0019595-0/JF-DF já foi baixado em 2/3/2005.
18. Assim, considerando que não cabe a esta Corte de Contas desconstituir decisão judicial já transitada em julgado, a interessada pode permanecer aposentada e manter seus proventos integralizados.
19. Contudo, a averbação continua irregular, cabendo proposta de julgamento pela ilegalidade do ato e recusa de seu registro.
Ato de Luiz Angelo Defeo
20. Consultando-se o ato Sisac do interessado não foram encontradas irregularidades.
21. Entretanto, consultando-se seu contracheque (peça 14) , constatou-se a percepção da rubrica judicial “DIF. PROVENTOS APÓS EC. 41-JUDIC” no valor de R$ 2.063,45, não integrante de seus proventos no ato Sisac.
22. Após consulta ao Siape (peça 18) , observou-se que tal rubrica se refere à incorporação de função trabalhada em outros poderes e foi garantida pelo processo 2001.0000020057-8/DF. 
23. Consultando-se a movimentação processual da ação, verificou-se que seu número de cadastro foi alterado para 2001.34.00.024467-3/DF (peça 19) e tanto a sentença (peça 19, p. 2) quanto o Acórdão do TRF1 (peça 20, p. 2) foram improcedentes ao pedido do interessado. 
24. Frise-se que o pleito do inativo trata de incorporação de função comissionada ocupada no Poder Judiciário, previamente à sua inativação (peça 22) . Em decisão monocrática o Ministro Nilson Naves, do STJ, deu provimento ao recurso do ex-servidor e garantiu a incorporação da função em tela, sendo que o processo 2001.34.00.024467-3/DF transitou em julgado em 9/4/2007 (peça 23, p. 2) .
25. Como a incorporação se deu em 2006 (peça 22, p. 4) , antes da aposentação do interessado (12/2/2007) , e considerando que o ex-servidor se aposentou pela média (EC 41/2003) , de forma compulsória, e, ainda, que o disposto no artigo 1º da Lei 10.887/2004 prevê que tal média incluirá todas as contribuições aos regimes de previdência aos quais o inativo esteve vinculado, cabe proposta de determinação para que a jurisdicionada inclua tal rubrica no cálculo da média que define seus proventos.
26. Complementarmente, em razão do pagamento da rubrica judicial ter se iniciado após o início da concessão, o ato pode receber a chancela de legal e ter seu registro concedido.
CONCLUSÃO
27. Tendo em vista a averbação de tempo de serviço rural sem a respectiva contribuição previdenciária, conclui-se que o ato de concessão de aposentadoria de Helena Barreto da Rocha merece proposta de julgamento pela ilegalidade e recusa de seu registro.
28. Entretanto, a contagem recíproca de tal período encontra-se amparada em sentença judicial exarada no âmbito do processo 95.0019595-0/JF-DF, já transitado em julgado. Assim, não é possível determinar a redução nos proventos da interessada.
29. Quanto ao ato de Luiz Angelo Defeo, este pode receber a chancela de legal e ter seu registro concedido, cabendo determinação à Funasa para que inclua a rubrica judicial referente à incorporação de função trabalhada em outros poderes (no valor de R$ 2.063,45) no cálculo da média das maiores remunerações que compõem a base de contribuições do interessado, consoante o disposto no artigo 1º, da Lei 10.887/2004 c/c artigo 40, §1º, II, da Constituição Federal.
PROPOSTA DE ENCAMINHAMENTO
30. Ante o exposto, e de conformidade com o preceituado no artigo 71, inciso III, da Constituição Federal c/c os arts. 1º, inciso V, e 39, inciso II, da Lei 8.443/92 e os artigos 1º, inciso VIII, e 260, §1º, do Regimento Interno do TCU, propõe-se:
a) considerar LEGAL e conceder o registro do ato de concessão de aposentadoria de Luiz Angelo Defeo (CPF: XXX.596.176-XX) ;
b) considerar ILEGAL e recusar o registro do ato de concessão de aposentadoria de Helena Barreto da Rocha (CPF: XXX.333.454-XX) sem, contudo, determinar alteração em seus proventos, que podem continuar integralizados;
c) determinar à Fundação Nacional de Saúde, com fundamento no art. 45 da Lei 8.443/1992, que:
c.1) informe à interessada Helena Barreto da Rocha o teor do Acórdão que vier a ser prolatado, encaminhando ao TCU, no prazo de trinta dias, comprovante da data de ciência pela inativa, nos termos do art. 4º, § 3º, da Resolução-TCU 170/2004; 
c.2) inclua a rubrica judicial referente à incorporação de função trabalhada em outros poderes (no valor de R$ 2.063,45) no cálculo da média das maiores remunerações que compõem a base de contribuições do inativo Luiz Angelo Defeo, consoante o disposto no artigo 1º, da Lei 10.887/2004 c/c artigo 40, §1º, II, da Constituição Federal.

não há

Procurador Júlio Marcelo de Oliveira.

APOSENTADORIA. AVERBAÇÃO DE TEMPO RURAL POR DECISÃO JUDICIAL TRANSITADA EM JULGADO. ILEGALIDADE SEM POSSIBILIDADE DE REDUÇÃO DE PROVENTOS. INCORPORAÇÃO DE FUNÇÃO TRABALHADA EM OUTROS PODERES POR DECISÃO JUDICIAL. LEGALIDADE E DETERMINAÇÃO.

APOSENTADORIA (APOS)

Secretaria de Fiscalização de Pessoal (SEFIP).

Trata-se de atos de aposentadoria emitidos pela Fundação Nacional de Saúde em benefício de Helena Barreto da Rocha e Luiz Angelo Defeo.
Helena Barreto da Rocha teve ato de aposentadoria julgado legal por meio do Acórdão 1166/2008-TCU-Primeira Câmara. Posteriormente, averbou 8 anos e 13 dias de tempo de serviço rural e obteve a integralização dos proventos. 
Em que pese a regularidade do ato concessório emitido em favor de Luiz Angelo Defeo, foi identificado o pagamento, em separado, de rubrica decorrente de decisão judicial transitada em julgado, referente à incorporação de função exercida junto ao Poder Judiciário.
Após saneamento dos autos, a Sefip concluiu que a averbação do tempo de serviço rural por Helena Barreto da Rocha, sem a correspondente contribuição previdenciária, está amparada em decisão judicial transitada em julgado. Por essa razão e em que pese a ilegalidade da averbação, fundada no art. 55, § 2º, da Lei 8.213/1991, os proventos não podem ser revistos. 
Propõe seja considerado ilegal o ato que alterou a aposentadoria originalmente concedida, sem determinações corretivas. 
Relativamente ao ato de Luiz Angelo Defeo, aposentado compulsoriamente em 12/2/2007, com proventos calculados a partir da média de todas as contribuições aos regimes a que esteve vinculado, sob o amparo da Emenda Constitucional 41/2003, a unidade técnica manifesta-se pela legalidade do ato, uma vez que o pagamento da rubrica judicial se iniciou após a concessão, mas registra que a parcela de R$ 2.063,45, recebida por função comissionada ocupada no Poder Judiciário, deve ser considerada na média das contribuições que compõe o provento do ex-servidor. 
O Parquet aquiesceu ao encaminhamento proposto pela Sefip.   
Ao tempo em que adoto integralmente os pareceres emitidos nos autos como razões de decidir, VOTO no sentido de que o Tribunal adote a deliberação que ora submeto à apreciação deste Colegiado.
TCU, Sala das Sessões Ministro Luciano Brandão Alves de Souza, em 10 de setembro de 2019.
WALTON ALENCAR RODRIGUES 
Relator